ACORDAO-COMPLETO-2483197

ACÓRDÃO 8659/2021 ATA 20/2021 - PRIMEIRA CÂMARA

VISTOS, relatados e discutidos estes autos de pedido de reexame interposto contra o Acórdão 52/2021-TCU-Primeira Câmara, por meio do qual foi considerado ilegal o ato de concessão de pensão emitido em favor da recorrente Maricler Rodrigues de Campos, tendo-lhe sido negado o registro correspondente,
ACORDAM os Ministros do Tribunal de Contas da União, reunidos em sessão da Primeira Câmara, com fulcro no art. 48 da Lei 8.443, de 16 de julho de 1992, c/c o art. 286 do Regimento Interno desta Corte de Contas, e diante das razões expostas pelo Relator, em:
9.1. conhecer do pedido de reexame para, no mérito, negar-lhe provimento;
9.2. dar ciência desta deliberação à recorrente e ao órgão jurisdicionado.

Pedido de reexame interposto por Maricler Rodrigues de Campos contra o  Acórdão 52/2021-1ª Câmara, que considerou ilegal o seu ato de pensão militar.

Primeira Câmara

Comando do Exército.

3. Interessados/Responsáveis/Recorrentes:
3.1. Interessados: Maricler Rodrigues de Campos (XXX.781.021-XX); Maricler Rodrigues de Campos (XXX.781.021-XX); Noeli Dias da Costa Leite (XXX.469.540-XX)
3.2. Recorrente: Maricler Rodrigues de Campos (XXX.781.021-XX).

13.1. Ministros presentes: Walton Alencar Rodrigues (Presidente), Benjamin Zymler (Relator), Vital do Rêgo e Jorge Oliveira.
13.2. Ministro-Substituto presente: Augusto Sherman Cavalcanti.

ACORDAO-COMPLETO-2488986

Acórdão 18199/2021 - Primeira Câmara

MARICLER RODRIGUES DE CAMPOS

BENJAMIN ZYMLER

Ministro-Substituto Weder de Oliveira.

Adoto como relatório o parecer da unidade técnica, cujos termos são os seguintes:
"INTRODUÇÃO
1.	Trata-se de pedido de reexame (peça 16) interposto pela Sra. Maricler Rodrigues de Campos, beneficiária de pensão militar instituída pelo Sr. Claro Ribeiro de Campos, na condição de filha do instituidor, contra o Acórdão 52/2021-TCU-Primeira Câmara (peça 8) , que teve como relator o Excelentíssimo Senhor Ministro Substituto Weder de Oliveira.
1.1.	A deliberação recorrida apresenta o seguinte teor:
VISTOS, relatados e discutidos estes autos de reversão de pensão militar pelo Ministério da Defesa - Comando do Exército.
ACORDAM os ministros do Tribunal de Contas da União, reunidos em sessão da 1ª Câmara, ante as razões expostas pelo relator, em:
9.1. considerar ilegal o ato de pensão militar inicial instituída por Claro Ribeiro de Campos (46360/2016, peça 2) , recusando-lhe o registro, nos termos do § 1º do art. 260 do RI/TCU; 
9.2. dispensar o ressarcimento das quantias indevidamente recebidas, presumidamente, de boa-fé pelas pensionistas, nos termos do enunciado 106 da Súmula da Jurisprudência do Tribunal de Contas da União;
9.3. determinar ao Ministério da Defesa - Comando do Exército que:
9.3.1. no prazo de 15 (quinze) dias, a contar da ciência desta deliberação, abstenha-se de realizar pagamentos decorrentes do ato impugnado, sujeitando-se a autoridade administrativa omissa à responsabilidade solidária, nos termos do art. 262, caput, do Regimento Interno/TCU;
9.3.2. regularize o posto/graduação que serve de base para o cálculo dos proventos da pensão militar instituída por Claro Ribeiro de Campos;
9.3.3. dê ciência, no prazo de 15 (quinze) dias, a contar do recebimento da notificação deste acórdão, do inteiro teor desta deliberação às interessadas, encaminhando a este Tribunal, no prazo de 30 (trinta) dias, comprovante da referida ciência:
9.3.4. informe às pensionistas que o efeito suspensivo proveniente da interposição de possíveis recursos perante o Tribunal não as exime da devolução dos valores percebidos indevidamente após a respectiva notificação, caso os recursos não sejam providos;
9.3.5. cadastre novo ato de concessão de pensão militar livre da irregularidade apontada, submetendo-o no prazo de 30 (trinta) dias à apreciação deste Tribunal, nos termos do art. 262, caput e § 2º, do RI/TCU, e 19, § 3º, da Instrução Normativa TCU 78/2018;
9.4. encerrar e arquivar os presentes autos (grifos acrescidos) .
HISTÓRICO
2.	Trata-se do reexame da pensão militar instituída pelo Sr. Claro Ribeiro de Campos, em favor da filha Maricler Rodrigues de Campos, ora recorrente, bem como da ex-esposa Noeli Dias da Costa Leite. 
2.1.	O ato em reexame foi julgado ilegal, por ausência de previsão legal que autorize o cálculo da pensão com base no soldo correspondente a um grau hierárquico superior acima do que já se encontrava o instituidor, por ocasião da concessão inicial da reforma, conforme o entendimento firmado pelo Acórdão 2225/2019-TCU-Plenário, cujo sumário dispõe:
Sumário: atos de reforma. Alteração de uma das concessões para elevação, em um grau hierárquico, do posto sobre o qual calculados os proventos do inativo, em face da superveniência de invalidez permanente decorrente de doença especificada em lei. Militar anteriormente reformado com proventos já calculados sobre o posto hierárquico superior, por tempo de serviço. Ausência de previsão legal para extensão da vantagem estabelecida no art. 110 da Lei 6.880/1980 a militares já reformados, bem como para o acréscimo de dois postos no cálculo dos proventos. Negativa de registro. Determinações. Legalidade e registro das demais concessões (grifos acrescidos) .
2.2.	De fato, assim dispõe o art. 110 da Lei 6.880/1980:
Art. 110. O militar da ativa ou da reserva remunerada, julgado incapaz definitivamente por um dos motivos constantes dos incisos I e II do art. 108, será reformado com a remuneração calculada com base no soldo correspondente ao grau hierárquico imediato ao que possuir ou que possuía na ativa, respectivamente.                    (Redação dada pela Lei nº 7.580, de 1986) 
ADMISSIBILIDADE
3.	Reitera-se o exame de admissibilidade contido na peça 21 do SAR/Serur, em que se propôs o conhecimento do recurso interposto, nos termos do artigo 48 da Lei 8.443/1992, c/c os artigos 285 e 286, parágrafo único, do RI/TCU, suspendendo-se os efeitos dos subitens 9.1, 9.3, 9.3.1, 9.3.2 e 9.3.5 do Acórdão 52/2021-TCU-Primeira Câmara. Observa-se que o Excelentíssimo Senhor Ministro Benjamin Zymler, mediante despacho de peça 25, concordou com a análise desta unidade técnica.
MÉRITO
4. Delimitação
4.1	Constitui objeto do presente recurso definir se:
	a) houve violação ao contraditório e à ampla defesa;
	b) houve a incidência da decadência;
	c) o fato de a reforma do instituidor ter sido julgada legal é fator que implica no julgamento pela legalidade da pensão militar.
5. Do contraditório e da ampla defesa
5.1.	A recorrente aduz ter havido violação ao contraditório e à ampla defesa, com base nos seguintes argumentos:
5.2.	Como se verifica dos autos, o julgamento proferido adotou a proposta dos técnicos dessa Corte sem que fosse oferecida às partes interessadas a possibilidade de manifestação, ofendendo o princípio do devido processo legal, fazendo letra morta os pilares do contraditório e da ampla defesa, eis que não foram notificadas ou tiveram ciência do processo antes da prolação do Acórdão presentemente recorrido.
Análise:
5.3.	Rejeita-se, desde já, o argumento de ter havido violação aos princípios do contraditório e da ampla defesa, em virtude de não ter sido oportunizado à ora recorrente o direito de se manifestar nos autos antes da prolação do acórdão recorrido, porquanto o entendimento consubstanciado na Súmula Vinculante 3 do STF expressamente excepciona a observância do contraditório e da ampla defesa previamente ao julgamento do Tribunal, nesses termos:
Nos processos perante o Tribunal de Contas da União asseguram-se o contraditório e a ampla defesa quando da decisão puder resultar anulação ou revogação de ato administrativo que beneficie o interessado, excetuada a apreciação da legalidade do ato de concessão inicial de aposentadoria, reforma e pensão (grifos acrescidos) . 
5.4.	Cumpre observar que o ato de concessão de pensão militar em reexame foi disponibilizado ao TCU em 20/12/2016 (peça 2) e julgado em 26/1/2021, antes, portanto, do transcurso do prazo de 5 anos. Daí porque o decidido no RE 636.553 ("em atenção aos princípios da segurança jurídica e da confiança legítima, os Tribunais de Contas estão sujeitos ao prazo de 5 anos para o julgamento da legalidade do ato de concessão inicial de aposentadoria, reforma ou pensão, a contar da chegada do processo à respectiva Corte de Contas") não se aplica ao caso vertente.
5.5.	Cabe esclarecer que esta Corte de Contas não intima pessoalmente a parte acerca da data em que será julgado processo de seu interesse. Tal fato não ofende qualquer princípio constitucional ligado à defesa, vez que a publicação da pauta de julgamentos no Diário Oficial da União é suficiente para conferir publicidade ao ato processual. Tal exegese encontra amparo em deliberação do Plenário do Supremo Tribunal Federal, proferida em sede de Agravo Regimental em Mandado de Segurança (MS-AgR 26.732/DF, Relatora Ministra Carmen Lúcia) , conforme excerto a seguir transcrito: 
EMENTA: MANDADO DE SEGURANÇA. TRIBUNAL DE CONTAS DA UNIÃO. JULGAMENTO DE RECURSO DE RECONSIDERAÇÃO. INTIMAÇÃO PESSOAL DA DATA DA SESSÃO. DESNECESSIDADE. 
1. Não se faz necessária a notificação prévia e pessoal da data em que será realizada a sessão de julgamento de recurso de reconsideração pelo Tribunal de Contas da União. Ausência de ofensa aos princípios da ampla defesa e do devido processo legal quando a pauta de julgamentos é publicada no Diário Oficial da União. 
2. O pedido de sustentação oral pode ser feito, conforme autoriza o art. 168 do Regimento Interno do Tribunal de Contas da União, até quatro horas antes da sessão. Para tanto, é necessário que os interessados no julgamento acompanhem o andamento do processo e as publicações feitas no Diário Oficial da União. 
3. Agravo regimental ao qual se nega provimento.  
5.6.	Nessa ordem de ideias, é de se propor a rejeição dos argumentos apresentados pela recorrente. 
6. Da decadência
6.1.	A recorrente aduz que houve a incidência da decadência, com base nos seguintes argumentos:
6.2.	Não pode restar qualquer dúvida de que o ato administrativo de REFORMA do instituidor da pensão encontra-se revestido de perfeição e estabilização no mundo jurídico, considerando que foi julgado em 2011, não podendo ser objeto de alteração, modificação ou qualquer revisão por norma ou julgamento, ou entendimento posterior, sejam na esfera administrativa ou judicial.
6.3.	Portanto, pela aplicação do instituto da DECADÊNCIA, o ato de REFORMA não pode mais ser revisto.
6.4.	Se a incidência da DECADÊNCIA já é matéria abarcada por julgamento proferido a nível de REPERCUSSÃO GERAL pelo Supremo Tribunal Federal (Tema n. 445/STF) , não é razoável que essa Corte de Contas passe ao largo, deixando de observar decisão da eg. Corte Suprema.
Análise:
6.5.	Quanto à decadência administrativa, essa só é configurada quando o processo não é julgado após 5 anos contados de sua chegada ao TCU. 
6.6.	Pacificando de vez o tema, o STF fixou a seguinte tese de repercussão geral (tema 445) , no bojo no RE 636.553, de relatoria do Min. Gilmar Mendes:
Em atenção aos princípios da segurança jurídica e da confiança legítima, os Tribunais de Contas estão sujeitos ao prazo de 5 anos para o julgamento da legalidade do ato de concessão inicial de aposentadoria, reforma ou pensão, a contar da chegada do processo à respectiva Corte de Contas. (destacou-se) 
6.7.	Assim, como o ato em reexame foi enviado ao TCU apenas em 20/12/2016 (peça 2) e apreciado na Sessão da Primeira Câmara de 26/1/2021 (peça 8) , não há que se falar em decadência administrativa nem em prescrição quinquenal, nem em obrigatoriedade de oitiva prévia do interessado.
6.8.	Assim, propõe-se a rejeição dos argumentos apresentados pelo recorrente.
7. Do ato de reforma julgado legal e de sua repercussão na pensão militar
7.1.	A recorrente aduz que sua pensão militar deve ser julgada legal, com base nos seguintes argumentos:
7.2.	O caso dos autos reclama a reforma do Acórdão nº 52/2021 para o julgamento de registro da pensão, uma vez que o Acórdão atacado mirou, reapreciou e rejulgou o ATO DE REFORMA julgado, registrado e transitado em julgado nos idos de 2011.
7.3.	Assim, tendo em tela que o ato administrativo de concessão da REFORMA do instituidor encontra-se amparado pela perfeição, consoante julgamento e registro pelo TCU em 2011, bem como envolto pelo lapso temporal da decadência, a remuneração do instituidor não pode ser revista, ou reduzida ou considerada ilegal, com a devida venia, ficando claro que o Acórdão nº 52/2021 deve ser reformado para julgar legal e assegurar a pensão conforme remuneração registrada em 2011 por essa Corte de Contas, haja vista que outro motivo não foi indicado como ilegalidade, para a negativa de registro da pensão.
Análise:
7.4.	O fato de haver um ato de reforma já julgado legal por esta Corte de Contas, não implica no julgamento pela legalidade da concessão de pensão militar, eis que são atos que devem ser apreciados de forma autônoma, revisando-se a legalidade de todos os requisitos legais necessários para as suas concessões. Sobre o tema, vêm à balha as judiciosas considerações do relator a quo:
4.	De início, destaco precedentes deste Tribunal em que se decidiu que "os atos de concessão de reforma e pensão militar, embora tenham correlação, são atos complexos independentes de tal sorte que, uma eventual irregularidade que não tenha sido analisada em um ato de reforma apreciado pela legalidade pode ser reavaliada em um ato de pensão militar" (voto condutor do Acórdão 5263/2020-TCU-Primeira Câmara, relatados pelo ministro Vital do Rêgo) .
5.	No mesmo sentido, os seguintes excertos de outros acórdãos:
"A jurisprudência do TCU apregoa que eventual irregularidade em ato de aposentadoria registrado por este Tribunal, sem possibilidade de revisão, pode ser objeto de nova análise de legalidade na apreciação da pensão decorrente, pois a concessão deste benefício é ato novo, igualmente complexo, que somente se aperfeiçoa após a apreciação realizada por esta Corte no exercício da competência prevista no art. 71, inciso III, da Constituição de 1988 (Acórdão 11468/2019-TCU-Primeira Câmara, da relatoria do ministro Vital do Rêgo, por exemplo) ." (Acórdão 457/2020-TCU-Segunda Câmara) .
"A despeito de o TCU ter considerado legal o ato de alteração de reforma do ex-militar, não há vinculação inafastável entre o ato instituidor e a pensão. É importante destacar que a jurisprudência do TCU tem se consolidado no sentido de que a apreciação de pensão decorrente de ato de aposentadoria ou reforma poderá ser objeto de nova análise, pois a concessão deste benefício é ato novo, igualmente complexo, que se aperfeiçoa após a apreciação realizada por este Tribunal no exercício da competência prevista no art. 71, inciso III, da Constituição de 1988." (Acórdão 8057/2020-TCU-Segunda Câmara) .
7.5.	Vale repisar que o ato em reexame foi julgado ilegal, por ausência de previsão legal que autorize o cálculo da pensão com base no soldo correspondente a um grau hierárquico superior acima do que já se encontrava o instituidor, por ocasião da concessão inicial da reforma, conforme o entendimento firmado pelo Acórdão 2225/2019-TCU-Plenário, cujo sumário dispõe:
Sumário: atos de reforma. Alteração de uma das concessões para elevação, em um grau hierárquico, do posto sobre o qual calculados os proventos do inativo, em face da superveniência de invalidez permanente decorrente de doença especificada em lei. Militar anteriormente reformado com proventos já calculados sobre o posto hierárquico superior, por tempo de serviço. Ausência de previsão legal para extensão da vantagem estabelecida no art. 110 da Lei 6.880/1980 a militares já reformados, bem como para o acréscimo de dois postos no cálculo dos proventos. Negativa de registro. Determinações. Legalidade e registro das demais concessões (grifos acrescidos) .
7.6.	Nesse sentir, é de se propor a rejeição dos argumentos apresentados pela recorrente.
CONCLUSÃO
8.	Diante do exposto, conclui-se que:
	a) não houve violação ao contraditório e à ampla defesa;
	b) não houve a incidência da decadência;
	c) o fato de a reforma do instituidor ter sido julgada legal não é fator que implica no julgamento pela legalidade da pensão militar.
8.1.	Ex positis, opina-se pela negativa de provimento do presente recurso.
PROPOSTA DE ENCAMINHAMENTO
9.	Diante do exposto, com base no art. 48 da Lei n. 8.443/92, submete-se o presente processo à consideração superior, propondo-se a adoção das seguintes medidas:
	a) conhecer do presente pedido de reexame, para, no mérito, negar-lhe provimento;
	b) informar a recorrente e demais interessados do acórdão a ser proferido, destacando que o relatório e o voto que o fundamentam podem ser acessados por meio do endereço eletrônico www.tcu.gov.br/acordaos."
2.	O Ministério Público junto a esta Corte de Contas manifestou-se de acordo com a proposta formulada pela unidade técnica.
	É o Relatório.

Elly Carvalho Júnior (OAB/MT 6.132-B), representando Maricler Rodrigues de Campos.

Procurador Júlio Marcelo de Oliveira.

PEDIDO DE REEXAME. PENSÃO MILITAR. ATO EDITADO COM PROVENTOS SUPERIORES AO DO POSTO OCUPADO NA ATIVA EM VIRTUDE DE SUPERVENIÊNCIA DE INVALIDEZ PERMANENTE DECORRENTE DE DOENÇA ESPECIFICADA EM LEI. AUSÊNCIA DE PREVISÃO LEGAL PARA EXTENSÃO DA VANTAGEM ESTABELECIDA NO ART. 110 DA LEI 6.880/1980 A MILITARES JÁ REFORMADOS. AUTONOMIA ENTRE O ATO DE REFORMA E A PENSÃO DELE DECORRENTE. AUSÊNCIA DE VIOLAÇÃO DO DEVIDO PROCESSO LEGAL E DO ATO JURÍDICO PERFEITO. INOCORRÊNCIA DA DECADÊNCIA ADMINISTRATIVA. CONHECIMENTO E NEGATIVA DE PROVIMENTO AO RECURSO.

PENSÃO MILITAR (PMIL)

Secretaria de Recursos (Serur); Secretaria de Fiscalização de Integridade de Atos e Pagamentos de Pessoal e de Benefícios Sociais (Sefip).

Por meio do Acórdão 52/2021-TCU-Primeira Câmara deste Tribunal considerou ilegal e negou registro ao ato inicial de pensão militar em que figuram como instituidor o Sr. Claro Ribeiro de Campos e beneficiárias as Sras. Maricler Rodrigues de Campos e Noeli Dias da Costa Leite.
2.	Consoante se extrai da fundamentação da deliberação recorrida, "[...] o ato acostado à peça 2 deve ser considerado ilegal, uma vez que deriva de reforma inconsistente com o que dispõe o art. 110, §§ 1º e 2º, da Lei 6.880/1980, o qual concedeu ao militar, apenas da reserva e da ativa, a possibilidade de ser inativado em grau hierárquico superior (no caso de invalidez permanente) "  (grifos originais) .
3.	O pedido de reexame interposto pela Sra. Maricler Rodrigues de Campos apresentou, em síntese, as seguintes razões com vistas à obtenção da reforma da decisão recorrida:
violação do devido processo legal, em razão de não lhe ter sido oportunizado o direito de se manifestar nos autos, violando-se, assim, os princípios do contraditório e da ampla defesa;
a ocorrência da decadência administrativa para que a Corte de Contas pudesse revisar o ato de reforma, o qual fora julgado em 2011;
a legitimidade do benefício que lhe foi concedido, uma vez que o ato de reforma estaria acobertado pelo ato jurídico perfeito e já estaria aperfeiçoado pelo tempo.
4.	A Secretaria de Recursos deste Tribunal - Serur, em percuciente parecer, manifestou-se pelo conhecimento e negativa de provimento ao pedido de reexame.
5.	O Ministério Público junto a esta Corte de Contas manifestou-se de acordo com a proposta formulada pela unidade técnica.
6.	Da análise dos elementos constantes dos presentes autos, acolho a conclusão a que chegaram a unidade técnica e o órgão ministerial em relação ao ato de pensão militar emitido em favor da Sra. Maricler Rodrigues de Campos, sem prejuízo de tecer as seguintes considerações.
7.	A peça recursal encontra-se toda ela fundamentada em premissa equivocada, qual seja, a de que esta Corte de Contas estaria revisitando ou rejulgando o ato de reforma e não apreciando o ato inicial de pensão emitido em favor da ora recorrente.
8.	Quanto ao ponto, convém registrar que é pacífica a jurisprudência deste Tribunal no sentido de que o ato de aposentadoria e/ou reforma e a pensão dele decorrente são autônomos entre si, permitindo-se que a cada julgamento os seus requisitos sejam apreciados em toda a sua verticalidade, a fim de que se analise a legitimidade de cada concessão.
9.	Veja-se, a propósito, os seguintes trechos de precedentes citados pela unidade técnica em sua manifestação:
"os atos de concessão de reforma e pensão militar, embora tenham correlação, são atos complexos independentes de tal sorte que, uma eventual irregularidade que não tenha sido analisada em um ato de reforma apreciado pela legalidade pode ser reavaliada em um ato de pensão militar" (Acórdão 5263/2020-TCU-Primeira Câmara) .
"A jurisprudência do TCU apregoa que eventual irregularidade em ato de aposentadoria registrado por este Tribunal, sem possibilidade de revisão, pode ser objeto de nova análise de legalidade na apreciação da pensão decorrente, pois a concessão deste benefício é ato novo, igualmente complexo, que somente se aperfeiçoa após a apreciação realizada por esta Corte no exercício da competência prevista no art. 71, inciso III, da Constituição de 1988 (Acórdão 11468/2019-TCU-Primeira Câmara, da relatoria do ministro Vital do Rêgo, por exemplo) " (Acórdão 457/2020-TCU-Segunda Câmara) .
"A despeito de o TCU ter considerado legal o ato de alteração de reforma do exmilitar, não há vinculação inafastável entre o ato instituidor e a pensão. É importante destacar que a jurisprudência do TCU tem se consolidado no sentido de que a apreciação de pensão decorrente de ato de aposentadoria ou reforma poderá ser objeto de nova análise, pois a concessão deste benefício é ato novo, igualmente complexo, que se aperfeiçoa após a apreciação realizada por este Tribunal no exercício da competência prevista no art. 71, inciso III, da Constituição de 1988." (Acórdão 8057/2020-TCU-Segunda Câmara) .
10.	Posto isso, o ato aperfeiçoado e que não pode ser mais ser revisto no âmbito deste Tribunal é o ato de reforma que foi emitido em favor do instituidor da pensão, o qual inclusive fora considerado legal, não havendo como se estender o referido julgamento ao ato de pensão emitido em favor da ora recorrente, que constitui ato autônomo e distinto do ato de reforma.
11.	Fixada essa premissa, no que diz respeito à suposta violação do devido processo legal, tem incidência o enunciado 3 da Súmula Vinculante do Supremo Tribunal Federal, in verbis:
"Nos processos perante o Tribunal de Contas da União asseguram-se o contraditório e a ampla defesa quando da decisão puder resultar anulação ou revogação de ato administrativo que beneficie o interessado, excetuada a apreciação da legalidade do ato de concessão inicial de aposentadoria, reforma e pensão"  (grifos acrescidos) .
12.	Observe-se que, no caso concreto, o ato de pensão foi disponibilizado a este Tribunal em 20/12/2016, tendo havido o julgamento pela sua ilegalidade na sessão de 26/1/2021, antes, portanto, do prazo de cinco anos, não havendo, desse modo, necessidade de se instaurar o prévio contraditório, conforme antiga orientação do Supremo Tribunal Federal, tampouco teria havido o registro tácito do ato, conforme recente entendimento preconizado nos autos do RE 636.553.
13.	Em relação à ocorrência da decadência administrativa, cabe lembrar que é pacífica a jurisprudência da Suprema Corte no sentido de classificar como complexo o ato de aposentação ou de concessão de pensão, em face da competência deste Tribunal estabelecida no artigo 71, inciso III, da Constituição Federal. 
14.	Portanto, o ato administrativo que concede a aposentadoria ou a pensão somente passa a estar plenamente formado (perfeito) , válido (aferição da legalidade com reflexo de definitividade perante a Administração, que não mais pode anulá-lo unilateralmente) e eficaz (plenamente oponível a terceiros, deixando de apresentar executoriedade provisória) quando recebe o registro pela Corte de Contas.
15.	Assim sendo, os proventos concedidos à interessada somente estariam confirmados, e o ato seria considerado juridicamente perfeito, incorporando-se ao seu patrimônio, com o registro procedido por este Tribunal. Portanto, não há falar em ato jurídico perfeito ou direito adquirido anterior à aferição de sua legalidade por esta Corte de Contas com a concessão do respectivo registro.
16.	No caso concreto, verifica-se que o ato de pensão da interessada não chegou a se completar, não se tornando, portanto, perfeito do ponto de vista jurídico, pois, em sendo complexo, não obteve a aprovação deste Tribunal, que não o registrou por considerá-lo ilegal. Desse modo, não houve ofensa ao princípio da segurança jurídica, pois quando da decisão do TCU ainda não havia ato jurídico perfeito ou direito adquirido a ser protegido, consoante determina a Constituição Federal (art. 5º, XXXVI) .
17.	No mais, segundo informam os autos, o militar instituidor da pensão, graduado na ativa como Terceiro Sargento, foi transferido para a reserva remunerada no mesmo posto, já que não possuía mais de trinta anos de serviço ativo. Nessas mesmas condições, o militar foi reformado ex officio em 1989, ao atingir a idade limite de permanência na reserva remunerada.
18.	Em razão de acometimento de doença especificada em lei quando já estava reformado, foi emitido o título definitivo de inatividade do instituidor para vincular seus proventos ao soldo de Segundo Tenente, ou seja, dois graus hierárquicos acima daquele que o militar ostentava na atividade. O fundamento para tanto seria o disposto no art. 110, § 1º, da Lei 6.880/1980 (Estatuto dos Militares) , na redação dada pela Lei 7.580/1986:
"Art. 110. O militar da ativa ou da reserva remunerada, julgado incapaz definitivamente por um dos motivos constantes dos incisos I e II do art. 108, será reformado com a remuneração calculada com base no soldo correspondente ao grau hierárquico imediato ao que possuir ou que possuía na ativa, respectivamente. 
§ 1º Aplica-se o disposto neste artigo aos casos previstos nos itens III, IV e V do artigo 108, quando, verificada a incapacidade definitiva, for o militar considerado inválido, isto é, impossibilitado total e permanentemente para qualquer trabalho.
§ 2º Considera-se, para efeito deste artigo, grau hierárquico imediato:
a) o de Primeiro-Tenente, para Guarda-Marinha, Aspirante-a-Oficial e Suboficial ou Subtenente;
b) o de Segundo-Tenente, para Primeiro-Sargento, Segundo-Sargento e Terceiro-Sargento; e
c) o de Terceiro-Sargento, para Cabo e demais praças constantes do Quadro a que se refere o artigo 16"  (grifos acrescidos) .
19.	Para maior clareza, transcrevo também o art. 108 do Estatuto, no que aqui interessa:
"Art. 108. A incapacidade definitiva pode sobrevir em conseqüência de:
I - ferimento recebido em campanha ou na manutenção da ordem pública;
II - enfermidade contraída em campanha ou na manutenção da ordem pública, ou enfermidade cuja causa eficiente decorra de uma dessas situações;
III - acidente em serviço;
IV - doença, moléstia ou enfermidade adquirida em tempo de paz, com relação de causa e efeito a condições inerentes ao serviço;
V - tuberculose ativa, alienação mental, esclerose múltipla, neoplasia maligna, cegueira, lepra, paralisia irreversível e incapacitante, cardiopatia grave, mal de Parkinson, pênfigo, espondiloartrose anquilosante, nefropatia grave e outras moléstias que a lei indicar com base nas conclusões da medicina especializada;
[...]."
20.	Ora, como se vê da leitura do caput do art. 110 do Estatuto dos Militares, o benefício nele previsto - reforma com a remuneração calculada com base no soldo correspondente ao grau hierárquico imediato ao que possuir ou que possuía na ativa - é expressamente dirigido ao militar da ativa ou da reserva remunerada, não alcançando, portanto, o militar reformado.
21.	Sobre essa questão - os destinatários do adicional -, a jurisprudência do Superior Tribunal de Justiça (STJ) , intérprete último da lei federal, há muito se encontra pacificada, como ilustram os precedentes adiante reproduzidos:
"PROCESSUAL CIVIL. ADMINISTRATIVO. MILITAR REFORMADO POR ATINGIR A IDADE LIMITE NA RESERVA. INVALIDEZ SUPERVENIENTE À INATIVAÇÃO. REFORMA COM REMUNERAÇÃO CORRESPONDENTE AO GRAU HIERÁRQUICO IMEDIATO. IMPOSSIBILIDADE. SÚMULAS 7 E 83 DO STJ. 
1. O art. 110 da Lei 6.880/1980 prevê o direito de o militar da ativa ou da reserva remunerada ser reformado com a remuneração calculada com base no soldo correspondente ao grau hierárquico imediato ao que possuir. 
2. O Tribunal de origem asseverou: 'o autor foi reformado ex officio em 21/05/2006 (Evento 20 - PROCADM4 - fl. 15) , por ter atingido idade limite de permanência na reserva, nos termos do art. 106, I, d, da Lei n° 6.880/80. Pretende, agora, a melhoria da reforma para que seus proventos passem a ser calculados com base na remuneração do posto superior na inatividade, em razão da superveniência de moléstia que determina a sua invalidez (neoplasia maligna constatada em 04/01/2008) '.
3. É inviável reanalisar a constatação das datas da reforma e da eclosão da moléstia, pois inarredável a revisão do conjunto probatório dos autos para afastar as premissas fáticas estabelecidas pelo acórdão recorrido. Aplica-se, portanto, o óbice da Súmula 7/STJ. 
4. Ao reconhecer que o direito ora pugnado alcança apenas os militares da ativa ou da reserva remunerada, não prevendo a possibilidade da alteração de proventos de militar reformado por atingir a idade limite na reserva, o Tribunal a quo decidiu em consonância com a jurisprudência do STJ, razão pela qual incide a Súmula 83 do STJ. Precedentes: REsp 1.381.724/RS, Relatora Ministra REGINA HELENA COSTA, PRIMEIRA TURMA, DJe 10/5/2017; e AgRg no REsp 1.539.940/RS, Relatora Ministra ASSUSETE MAGALHÃES, SEGUNDA TURMA, DJe 29/3/2016. 
5. Recurso Especial não conhecido"  (REsp 1784347/RS, Rel. Min. Herman Benjamin, Segunda Turma, julgado em 2/4/2019, DJe de 23/4/2019; ênfase acrescentada) .
"ADMINISTRATIVO. MILITAR. REFORMA. ALTERAÇÃO DE BENEFÍCIO. INCAPACIDADE SUPERVENIENTE. ART. 110, § 1º C/C ART. 108, V, DA LEI 6.880/80. MILITARES DA ATIVA OU RESERVA REMUNERADA. RESTRIÇÃO. MILITAR JÁ REFORMADO. IMPOSSIBILIDADE. 
1. A reforma do militar com a remuneração calculada com base no soldo correspondente ao grau hierárquico imediato ao que possuir ou que possuía na ativa, nos termos do art. 110, § 1º, c/c o art. 108, V, da Lei 6.880/80, restringe-se aos militares da ativa ou reserva remunerada, na exata disposição do caput do art. 110, não sendo possível a concessão de tal benesse àqueles militares já reformados. 
2. Recurso especial não provido"  (REsp 1.340.075/CE, Rel. Min. Castro Meira, Segunda Turma, julgado em 9/4/2013, DJe de 15/4/2013; ênfase acrescentada) . 
22.	Mais recentemente, esta Corte de Contas, à luz do entendimento preconizado pelo Superior Tribunal de Justiça e considerando os termos do enunciado da Súmula Vinculante 37 do Supremo Tribunal Federal, modificou a sua jurisprudência acerca da matéria por meio do Acórdão 2225/2019-TCU-Plenário, da minha relatoria, o qual se encontra assim sumariado:
"ATOS DE REFORMA. ALTERAÇÃO DE UMA DAS CONCESSÕES PARA ELEVAÇÃO, EM UM GRAU HIERÁRQUICO, DO POSTO SOBRE O QUAL CALCULADOS OS PROVENTOS DO INATIVO, EM FACE DA SUPERVENIÊNCIA DE INVALIDEZ PERMANENTE DECORRENTE DE DOENÇA ESPECIFICADA EM LEI. MILITAR ANTERIORMENTE REFORMADO COM PROVENTOS JÁ CALCULADOS SOBRE O POSTO HIERÁRQUICO SUPERIOR, POR TEMPO DE SERVIÇO. AUSÊNCIA DE PREVISÃO LEGAL PARA EXTENSÃO DA VANTAGEM ESTABELECIDA NO ART. 110 DA LEI 6.880/1980 A MILITARES JÁ REFORMADOS, BEM COMO PARA O ACRÉSCIMO DE DOIS POSTOS NO CÁLCULO DOS PROVENTOS. NEGATIVA DE REGISTRO. DETERMINAÇÕES. LEGALIDADE E REGISTRO DAS DEMAIS CONCESSÕES."
23.	Pois bem, no caso do Sr. Claro Ribeiro de Campos, o militar já se encontrava reformado por ocasião da superveniência da doença que o incapacitou definitivamente para o exercício de qualquer atividade laborativa, daí a ilegalidade dos proventos constantes do ato de reforma e, consequentemente, da pensão dele derivada, por não lhe ser mais aplicável o disposto no art. 110 do Estatuto dos Militares.
	Ante o exposto, VOTO por que seja adotada a deliberação que ora submeto à apreciação deste Colegiado.
TCU, Sala das Sessões, em 15 de junho de 2021.
BENJAMIN ZYMLER 
Relator